臺灣高等法院臺中分院刑事判決　　　　　　　　　九十二年度上訴字第二八一號
　　上　訴　人　臺灣台中地方法院檢察署檢察官
　　被　　　告　丙○○
　　選任辯護人　吳榮昌律師
右上訴人因被告偽造文書等案件，不服臺灣台中地方法院九十二年度訴字第一七一五
號中華民國九十二年九月十二日第一審判決（起訴案號：臺灣台中地方法院檢察署九
十一年度偵字第九七一一號），提起上訴，本院判決如左：
      主  文
上訴駁回。
      理  由
一、公訴意旨略以：被告丙○○明知門牌號碼臺中市○○區○○路一○五號未保存登
    記之建物（下稱系爭建物）係案外人黃連宗所有（按該門牌號碼共有三戶居住，
    黃連宗係於民國八十二年十二月十三日向陳和吉購買其中一戶）並非其所有，而
    黃連宗於八十四年九月二十三日死亡後，遺留該屋由被告丙○○管理，被告丙○○竟基於意圖為自己不法之所有，易持有為所有之意思，於八十四年九月二十三
    日後迄八十四年十二月四日間之不詳時間，偽造黃連宗與丙○○於八十三年十月
    二十二日以前訂立之買賣契約書，將前開建物以新臺幣（下同）六十萬元出售給
    被告丙○○，再於八十四年十二月四日持該偽造之契約書向台灣台中地方法院公
    證處辦理認證（公訴事實誤為公證），使該院承辦之公證人吳宜勳誤認該契約書
    為真實而予以認證，並將此不實事項登載於職務上作成之公文書上，均足以生損
    害於案外人黃連宗及其繼承人與台灣台中地方法院。被告丙○○侵占該房屋後，
    再於八十八年十二月六日，冒稱為該房屋所有權人，以一百七十五萬元價格出售
    該屋之全部權利予告訴人甲○○，告訴人甲○○不疑有詐，與被告丙○○簽訂讓
    渡書並交付訂金五十萬元及二張面額分別為六十五萬元及六十萬元之本票，因告
    訴人甲○○遷入居住，為黃連宗之子即告訴人乙○○發覺可疑，經探詢告訴人甲○○後始悉上情，察覺被騙後，乃使前開二紙本票退票，丙○○竟仍申請拍賣上
    開房屋，告訴人乙○○始向本院聲明異議要求暫緩執行，並與告訴人甲○○提出
    本件告訴，因認被告丙○○係犯刑法第二百十條、第二百十四條、第二百十六條
    、第二百十七條、第三百三十五條第項、第三百三十九條第一項之罪嫌云云。
二、按犯罪事實應依證據認定之，無證據不得認定犯罪事實；不能證明被告犯罪或其
    行為不罰者應諭知無罪之判決，刑事訴訟法第一百五十四條第二項及第三百零一
    條第一項分別定有明文。又按認定不利於被告之事實，須依積極證據，茍積極證
    據不足為不利於被告事實之認定時，即應為有利於被告事實之認定，更不必有何
    有利之證據；再按認定犯罪事實所憑之證據，雖不以直接證據為限，間接證據亦
    包括在內，然而無論直接證據或間接證據，其為訴訟上之證明，須於通常一般人
    均不致有所懷疑，而得確信其為真實之程度者，始得據為有罪之認定，倘其證明
    尚未達到此一程度，而有合理之懷疑存在時，即難遽採為不利被告之認定，此已
    有最高法院三十年上字第八一六號、七十六年度台上字第四九八六號判例可資參
    照。另按刑事訴訟法第一百六十一條已於民國九十一年二月八日修正公布，其第
    一項規定：檢察官就被告犯罪事實，應負舉證責任，並指出證明之方法。因此，
    檢察官對於起訴之犯罪事實，應負提出證據及說服之實質舉證責任。倘其所提出
    之證據，不足為被告有罪之積極證明，或其指出證明之方法，無從說服法院以形
    成被告有罪之心證，基於無罪推定之原則，自應為被告無罪判決之諭知，此業有
    最高法院九十二年度台上字第一二八號判例可資參照。
三、本件公訴人以被告涉犯上開罪嫌，無非以：(1)證人李春金、蔡祈昌到庭說明在案
    外人黃連宗生前有聽黃連宗說房子要給丙○○等語，惟案外人黃連宗如確有意將
    房屋給被告丙○○，自可以在生前辦理，即使不及辦理，亦可以留下交代，惟竟
    無片言隻字留下，自難僅憑證人之聽聞即予採認。(2)又被告丙○○與案外人黃連
    宗之買賣契約書，雙方簽名均由丙○○所為，此經丙○○自承在卷，該契約書是
    在八十三年十月二十二日以前訂立，斯時案外人黃連宗仍在世，何以不能自己簽
    名，而需被告丙○○一手包辦，又既有認證必要，於訂約後即可與案外人黃連宗
    一起前往辦理，何以待案外人黃連宗過世後再自行辦理，均不合常理，其空言否
    認，不足採信；(3)並有告訴人之指訴及買賣契約書、讓渡書、公證書等文件為證
    ，為其論據。訊據被告丙○○固坦承至法院辦理認證及前開移轉讓渡坐落臺中市
    南屯區○○路一○五號未保存登記之建物與告訴人甲○○等事實，惟堅決否認有
    侵占、偽造文書、詐欺等犯行，並辯稱：上開建物並無所有權狀，因案外人黃連
    宗生前先後向其借款三十五萬、二十萬、五萬元，後來沒錢還，即將該上開建物
    作價六十萬元抵債，至於不動產買賣契約書是案外人黃連宗帶其至彰化縣和美鎮
    找一位代書所書立，因其對和美鎮不熟，所以其亦不知是哪一位代書，至於事後
    其認為該建物是違建，所以才去辦理認證等語。
四、經查：
  (一)系爭建物原為案外人黃連宗所有，並作價抵債出售予被告一節，迭據被告於偵查
    中及原審審理中供明在卷，且經：(1)證人蔡祈昌於偵查中證稱其之前曾聽過黃連
    宗說其沒錢要賣房子，因欠被告錢，所以房子要賣給被告等語（見偵查卷第九八
    頁），另於臺灣高等法院臺中分院審理中證稱黃連宗死亡前曾告訴其購買系爭建
    物，並帶其去看房子，且表示有困難，想賣房子，要把房子賣給其同居人即丙○○，因黃連宗表示其子要競選缺錢等語（見本院九十年上字第八二號返還價金民
    事卷影本第九六頁）；(2)證人李春金於偵查中亦證稱：黃連宗從事挖井及挖土柱
    建地，而其係從事預拌混凝土，與黃某有業務往來，二人是朋友，至於被告其認
    識，但不知姓名，其去找黃連宗時，有詢問此女係何人，其表示是「鬥陣」，黃
    連宗生前有租房子給楊高松，但住至何時其不知道，黃連宗去世前，有碰到黃某
    帶著被告去收房租，有碰到二次，而黃連宗去世後，其房屋賣給楊高松，因此楊
    高松遷出，換成被告去住，黃連宗向其說過因其子選代表，曾向被告拿過三十五
    萬元，表示要把房子給被告等語（見偵查卷第九五頁），復於原審證稱：其與案
    外人黃連宗因工作認識，其於生前晚上常找其喝酒聊天，其以前不認識被告，但
    其曾在黃連宗建功路住處見過被告，黃連宗表示被告是其「鬥陣」的，乙○○其
    先前則未見過，復稱黃連宗曾表示向人借款三十五萬元，沒錢可還，且人也不舒
    服，要把房子給「鬥陣」的等語（見原審卷第七八頁），另於本院上開民事事件
    中證稱其原住在系爭房屋隔壁，其也是向陳和吉買房子，陳和吉於八十三年年底
    將房子賣給黃連宗，出售時房子尚租給楊高松，其有兩度見過黃連宗與丙○○一
    同去收房租，其曾與黃連宗交談過，黃某表示其與廖女係同居關係，又因其與廖
    女有金錢往來，房子要給丙○○，所以帶廖女來收房租，其不曾見過黃連宗來收
    房租，亦不知陳和吉是否知情，後來其房子於八十四年間賣給楊高松，楊高松遷
    居後，系爭房子改由廖女來住，但其不確定廖女何時遷入，後來其搬走，以後的
    事就不知道了，其至八十九年間才搬至陳和吉的房子住等語（見本院上開民事影
    印卷第八四、八五頁），本院審之證人蔡祁昌、李春金均係案外人黃連宗生前友
    人，渠等對於案外人黃連生與被告間之關係應有所知，渠等上開證詞應非完全無
    稽。
  (二)告訴人乙○○於原審結證稱其父死亡後，其於八十四年十月初曾前往收取租金，
    其父生前提出其與陳和吉簽定之買賣契約，要其自己處理，並未提及出售予他人
    云云，復於本院民事案件審理時證稱：八十四年八月其父拿出與陳和吉簽訂之契
    約，其才知道，當時房子還出租給人，九月份其父即死亡，九、十月份其還收過
    二個月租金，租約終止後，其就未再管該屋，也就沒有再去過，九十年一月以後
    其想處理這房子，先去看房子，才知道房子是甲○○在住，李某表示房子是他買
    的，其去找陳和吉，陳某表示房子其已賣出，他也沒辦法，該房子很小，所以其
    在八十四年後就將房子擱置，沒有再去管，今年（指九十年間）景氣不好，其才
    想到要處理那房子，而其父親交付契約，只是要其去收房租，並不是要把房子給
    伊云云（見本院上開民事卷影本第五六頁），則依告訴人乙○○上開指述，亦不
    足證明其父未將系爭建物出賣予被告。又系爭建物曾出租予證人楊高松、楊美惠
    夫妻，證人楊美惠於本院另案民事案件審理時證稱：原本其向陳和吉租用同一門
    牌即一０五號房屋，後來陳和吉就將其中一戶讓與黃連宗，其在八十二年底承租
    ，剛開始陳和吉來收租，後來換黃連宗前來收租，同時帶丙○○前來，並說以後
    由廖女來收租，但並沒有說原因，最後一次是八十四年年底黃連宗的兒子（指告
    訴人乙○○）前來收過一次，因其認為黃連宗並未說不可由其子代收，因此就交
    給黃連宗之子，其搬走時並未將房子交待給何人，因為房子很舊，也沒有鑰匙，
    廖女收了好幾次，但詳細次數其不記得了等語（見上開民事影印卷第一一一頁）
    ，則依證人楊美惠上開證詞，系爭建物租金向來由所有人收取，而案外人黃連宗
    生前即有將系爭建物租金交由被告收取之意思，故被告辯稱系爭建物係案外人黃
    連宗出賣予伊一節，應堪採信。
  (三)另被告原係案外人黃連宗之同居女友一節，復據證人蔡祁昌於偵查中、證人李春
    金於偵審中證述如前所述，揆諸案外人黃連宗另有家庭，生前猶有同居女友，其
    與被告二人間關係，就身後財產之處理有難言之隱，未能明確交待家屬妥為處理
    ，尚難認與常情有違。又被告雖於警訊時自承係其簽名云云，惟其於偵查中即辯
    以係代書所簽，復於原審審理中為相同供述，而告訴人乙○○具狀提出告訴時亦
    指陳該契約甲方（即被告）及乙方（即案外人黃連宗）均非本人筆跡等語（見臺
    灣臺中地方法院檢察署九十一年度發查字第九二四號詐欺案卷第十六頁），告訴
    人甲○○復具狀陳稱該契約甲、乙雙方簽名非本人，連姓名都寫錯等語（見甲○○九十二年七月二十八日陳情說明狀），本院審之系爭建物之不動產買賣契約書
    影本，上開契約記載及名欄被告姓名廖佩「」誤載為廖佩「鑫」，倘該契約被
    告自行偽造，被告當無誤載自己姓名之理，是以被告辯以係委由代書書立一節，
    應堪採信。又告訴人二人復稱上開不動產買賣契約書未載地點、坪數、房間數量
    ，買賣契約不合規定云云，惟契約內容原係當事人之約定，其書面之簡繁更無所
    謂「不合規定」可言。而證人陳和吉於臺灣高等法院臺中分院審理中證稱八十四
    年間黃連宗死亡後被告丙○○與乙○○曾為了錢在附近打架等語，益徵被告與告
    訴人乙○○已早有爭執。又告訴人乙○○雖另稱其父並無與被告書立之不動產買
    賣契約書上所示印文之印章云云，惟上開契約即非一般俗稱「公契」之不動產買
    賣所有權移轉契約係以印鑑為之，且吾國人同時擁有多枚印章更屬平常，尚難以
    告訴人乙○○未見過其父該枚印章即認該印章係偽造。況以告訴人乙○○如認此
    建物係其父之遺產，且於八十四年收取九、十月份租金，惟其於收租後就該建物
    未再聞問，更與常理有違，而被告係早於八十四年十二月四日辦理切結書認證，
    而被告於八十八年間始將該建物出售與告訴人甲○○，顯非為圖向告訴人甲○○
    詐欺所為，亦非於本件所涉民事訴訟時臨訟為之。是以本件被告與案外人黃連宗
    訂定之不動產買賣契約書雖非本人親自書立，然尚乏實據可證係被告偽造，案外
    人黃連宗既於生前將上開建物即出售予被告，被告占有使用及出售該建物予告訴
    人甲○○，即無侵占、詐欺可言。
  (四)綜上所述，本院認本案所呈現之事證，尚未使本院心證對於被告犯罪達於毫無合
    理懷疑之程度，故應認被告上開犯罪應屬不能證明，原審依前揭法律規定諭知被
    告無罪之判決，核無違誤，檢察官依告訴人請求提起上訴，仍以被告無法提出案
    外人黃連宗積欠被告債務之證據及被告於案外人黃連宗死後才向法院聲請買賣契
    約之認證等情，認被告涉有上開犯行，依本院前揭說明，上訴為無理由，應予駁
    回。
五、據上論斷，應依刑事訴訟法第三百六十八條，判決如主文。
本案經檢察官丁○○到庭執行職務。
中      華      民      國    九十三    年      二      月     十九     日
                                    臺灣高等法院臺中分院刑事第八庭
                                          審判長法  官  羅  得  村
                                                法  官  黃  文  進
                                                法  官  陳  毓  秀
右正本證明與原本無異。
（檢察官得上訴）
如不服本判決應於收受送達後十日內向本院提出上訴書狀，其未敘述上訴之理由者並
得於提起上訴後十日內向本院補提理由書（均須按他造當事人之人數附繕本）。
                                                書記官  吳  宗  玲
中      華      民      國      九十三   年       二      月    十九    日
                                                                        Ｉ
